最高法院民事判決　　　　　　　　　　　　　　　八十六年度台上字第三○九二號
　　上　訴　人　高雄市政府工務局
　　法定代理人　陳繼志
　　訴訟代理人　黃勇雄律師
　　上　訴　人　財政部國有財產局台灣南區辦事處
　　法定代理人　王禮賢
　　被 上訴 人　甲○○
　　　　　　　　吳明正
　　　　　　　　吳明貴
　　　　　　　　吳　月
　　　　　　　　吳杉裡
　　　　　　　　吳明德
　　　　　　　　乙○○
右當事人間租佃爭議事件，上訴人對於中華民國八十五年十二月二十三日台灣高等法
院高雄分院第二審更審判決（八十五年度重上更(一)字第二五號），提起上訴，本院判
決如左：
    主  文
原判決廢棄，發回台灣高等法院高雄分院。
    理  由
本件上訴人財政部國有財產局台灣南區辦事處之法定代理人於民國八十五年十二月二
十四日變更為王禮賢，並經其聲明承受訴訟，核無不合，應予准許，合先明。
次查被上訴人主張：坐落高雄市○○段第一五○○之五、一五○四之四、一五○六、
一五○六之一、一五○七之三、一五○七之四、一五○七之五地號土地，乃伊之被繼
承人吳萬成自民國三十七年起向台灣土地銀行承租耕作迄今，為不定期租賃契約，因
上訴人否認租賃關係存在，故有提起確認之訴之必要。又系爭第一五○六之一、一五
○七之五地號土地分別於七十九年五月二十五日、八十四年十月二十三日，由財政部
國有財產局無償撥與上訴人高雄市政府工務局使用，依法應由需地機關，按撥用當期
該土地之公告現值，扣除增值稅後餘額之三分之一，補償伊等情。求為：(一)確認上訴
人高雄市政府工務局與伊間就系爭第一五○○之五號土地有租賃關係存在；(二)確認上
訴人財政部國有財產局台灣南區辦事處與伊間就系爭第一五○四之四、一五○六、一
五○七之三、一五○七之四地號土地有租賃關係存在；(三)上訴人高雄市政府工務局應
給付伊新台幣（下同）四百七十三萬七千二百四十五元之判決。
上訴人高雄市政府工務局則以：系爭土地已無租賃關係存在。上訴人財政部國有財產
局台灣南區辦事處亦以：被上訴人就原承租之土地，僅餘一部分自任耕作，原訂租約
已無效等語，資為抗辯。
原審廢棄第一審所為被上訴人敗訴之判決，改判如其聲明，係以：被上訴人就其主張
之事實，業據提出耕地承租契約書及租金收據為證。上訴人雖以前揭情詞置辯。然查
系爭租約第九條約定「承租人應於租期屆滿三個月前向本部辦理續租或退租手續，否
則承租人應負納下年度全年租榖之責，承租人退租時需經本部檢查認為無損壞情事或
其他問題時方得撤銷租約」，已明示未辦理續租，僅生承租人需負擔下年度租榖之效
果，承租人未於租期屆滿前辦理續租手續，不足使租賃關係消滅。吳萬成於原訂租期
屆滿後仍繼續耕作系爭土地並繳納租金至四十七年間，吳萬成及被上訴人就系爭土地
並無不自任耕作情事，有地籍圖謄本、土地登記簿謄本及照片在卷可稽，系爭租賃契
約自仍存在。上訴人辯謂：被上訴人不自任耕作，兩造間無租賃關係等語，為無足取
。次查系爭第一五○六之一、一五○七之五地號土地，財政部國有財產局分別於七十
九年五月二十五日、八十四年十月二十三日無償撥予高雄市政府工務局使用，為上訴
人所不爭執，依平均地權條例第十一條、同條例施行細則第九條第二項之規定，高雄
市政府工務局應按撥用當期系爭土地之公告現值，扣除以該公告現值為計算基礎核計
之土地增值稅後之餘額之三分之一，補償被上訴人。經計算，第一五○六之一、一五
○七之五地號土地之金額依序為二百二十四萬四千二百八十四元、二百四十九萬三千
七百四十九元，共計四百七十三萬八千零三十三元。故被上訴人起訴請求確認高雄市
政府工務局與伊間就系爭第一五○○之五地號土地有租賃關係存在，及確認財政部國
有財產局台灣南區辦事處與伊間就系爭第一五○四之四、一五○六、一五○七之三、
一五○七之四地號土地有租賃關係存在，暨高雄市政府工務局應給付伊四百七十三萬
七千二百四十五元，為有理由，應予准許等詞，為其判斷之基礎。
按繼承人有數人時，在分割遺產前，各繼承人對於遺產全部為公同共有。又公同共有
物之處分，及其他之權利行使，除法律或契約另有規定外，應得公同共有人全體之同
意。民法第一千一百五十一條及第八百二十八條第二項定有明文。本件被上訴人起訴
，係主張伊為吳萬成之繼承人，因繼承取得系爭租賃權，本於租賃權而為本件之請求
。查被上訴人提出之戶籍謄本，吳萬成之配偶為吳梁銀，其子女除被上訴人外，尚有
長子、長女、次女及五女（見一審卷二四三頁以後），倘吳梁銀及其他四位子女亦為
吳萬成之繼承人且未拋棄繼承，則被上訴人提起本件訴訟，是否已得其同意﹖或已為
遺產之分割﹖均攸關被上訴人是否為適格當事人。原審就此並未調查認定，已有疏略
。次查被上訴人之被繼承人吳萬成於三十七年間係向台灣土地銀行租耕系爭土地，被
上訴人因繼承而取得承租權，為原審認定之事實，則上訴人既非訂約時之出租人，原
審遽認兩造間就系爭土地有租賃關係存在，並未說明其依據何在﹖亦有可議。上訴論
旨，指摘原判決不當，求予廢棄，非無理由。
據上論結，本件上訴為有理由，依民事訴訟法第四百七十七條第一項、第四百七十八
條第一項，判決如主文。
中      華      民      國    八十六    年      十      月      六      日
                              最高法院民事第四庭
                                  審判長法官  許  朝  雄
                                        法官  曾  煌  圳
                                        法官  陳  國  禎
                                        法官  李  彥  文
                                        法官  徐  璧  湖
      右正本證明與原本無異
                                              書  記  官
中      華      民      國    八十六    年      十      月      二十    日
                                                                      Ａ
